【裁判字號】    91,訴,118
【裁判日期】    920306
【裁判案由】    新型專利異議
【裁判全文】
臺北高等行政法院判決                              九十一年度訴字第一一八號
                              .
    原      告  甲○○
    訴訟代理人  乙○○
    被      告  經濟部智慧財產局
    代  表  人  蔡練生（局長）
    訴訟代理人  丙○○兼送達.
                戊○○
    參  加  人  向銳企業有限公司
    代  表  人  丁○○董事長.
右當事人間因新型專利異議事件，原告不服經濟部中華民國九十年十一月九日經（九
○）訴字第○九○○六三二五九一○號訴願決定，提起行政訴訟，經本院裁定命參加
人獨立參加訴訟，本院判決如左：
    主  文
原告之訴駁回。
訴訟費用由原告負擔。
    事  實
一、事實概要：
    原告於民國八十八年一月二十六日以「網印機安全護框構造改良」向被告申請新
    型專利，經編訂為第00000000號審查，准予專利（下稱系爭案），公告
    期間，經參加人向被告提出異議，經被告審定異議成立，原告不服，向經濟部提
    起訴願，經遭決定駁回，遂向本院提起行政訴訟。
二、兩造聲明：
  (一)原告聲明：
    1.訴願決定及原處分均撤銷。
    2.訴訟費用由被告負擔。
  (二)被告聲明：
    1.駁回原告之訴。
    2.訴訟費用由原告負擔。
  (三)參加人聲明：
    1.駁回原告之訴。
    2.訴訟費用由原告負擔。
三、兩造之爭點：系爭案是否有違專利法第九十八條第二項之規定，而不符新型專利
    要件？
  (一)原告主張之理由：
    1.八十一年三月二十一日審定公告之第00000000號「改良型網印機安全
      裝置」專利案（下稱引證一）係原告首創並擁有之新型專利，而系爭案乃原告
      針對引證一精益求精改良而成；八十七年八月二十一日審定公告之第0000
      0000號「網印機之安全防護欄」專利案（下稱引證二）已被原告以引證一
      為證據提起異議，並已異議成立，並經本院八十九年訴字第一六六七號判決確
      定，故比對上原告仍以引證一為準。系爭案既係原告針對引證一精益求精改良
      而成，並直接配裝在引證一專利結構上使用，而原告係網印機之專業廠商，系
      爭案又已具體實施而使用於原告公司所生產之網印機上，並深獲好評，則基本
      上系爭案自應有其實際功效才對，否則原告不可能畫蛇添足，利用較複雜又不
      具實用性及進步性之結構故意加裝在引證一之安全裝置上，而去市場競爭。
    2.在實際使用上，系爭案加裝在引證一之結構體上，確實可增進整個安全裝置之
      使用功效而具有進步性，針對此點原告可依實體物品之操作加以證明，然針對
      系爭案此項進步性，被告顯然未予探究，實有違專利創作之旨意，亦有失審查
      之公正、公平。又在實際使用上，系爭案確實有其需要性及實用性，但原告在
      異議及訴願中所為之實體說明，暨針對引證一、二及系爭案所為之比對說明，
      如：『系爭案之調整作業可一個人操作並簡易完成，且操作中安全護欄均仍被
      連桿有力支撐住，不須由操作者另用手支撐，也不會有任何掉落之虞，且操作
      中未變動平行連桿之位置』，及『引證一、二比系爭案「不動用連桿」之方式
      困難』等，卻均為被告所忽視，更甚者竟然能作出完全相反的見解，為求公正
      、公平，原告認為有就實體勘察的必要。其中，系爭案及引證一原告均可提供
      實體，而參加人亦曾提供引證二實體在本院展示過。
    3.又系爭案所欲解決之課題乃是一個新課題，其主要係使原來安全護框中前置桿
      21之前後向防護範圍能隨網版大小而前後簡易調整，此新課題在系爭案專利說
      明書內闡述甚詳，但根本未見於引證一及引證二內，因此在引證一及引證二中
      均未有任何技術手段是針對該課題而提出解決者，換言之，引證一及引證二在
      申請當時，原來Ｕ型安全護框中之前置桿21，在組立後並未有任何再調整作業
      的需求，因此引證一及引證二中之前置桿21皆是與ㄩ型之兩側桿22呈固定結合
      狀態，並未具有系爭案將前置桿21設計成具有前後向伸縮調整構造之結構特徵
      。原告另在系爭案之異議中曾辯述，引證一及引證二並未有如參加人所言之技
      術說明，尤其是引證二案中所述浮桿14開設多數排列鎖孔，主要目的是減輕其
      重量，完全沒有參加人所自稱之浮桿14與前、後搖桿12、13所呈組合，主要係
      利用浮桿14開設多數排列鎖孔，使能提供前、後搖桿12、13選定鎖設，進而可
      決定護欄 3前、後位置之移動調整，俾可自由搭配結合不同尺寸之網印框架之
      功能，然被告卻不加以採信。
    4.又系爭案之結構特徵乃在於將前置桿21設計成具有前後向伸縮調整構造，其係
      於原前置桿21之左右端各加設一段適當長度之副桿23而呈ㄩ型結構體，並使該
      兩側之副桿23套設於原左右兩側桿22之中空管槽內，並藉中空管槽之桿面上各
      設有長槽孔24而供與鎖固螺絲25配合，使用時，該前置桿21得以前後向調整適
      位處並鎖固住者。其中，該兩側之副桿23套設於原左右兩側桿22之中空管槽內
      的結構，可使前置桿21在做前後向位置調整時，因原左右兩側桿22仍為四連桿
      組支撐住，操作者根本不須去托住側桿22，而且副桿23又可藉側桿22之中空管
      槽作為滑軌而穩定平順滑動，且整個調整作業，操作者可站在前置桿21前方處
      進行左右邊旋鬆鎖固螺絲25，並一次拉動前置桿21即可輕鬆調整，故可證明前
      置桿21之前後向位置調整作業確實簡易可行，而且系爭案所具有之前置桿21可
      前後向伸縮調整及前置桿21調整作業可簡易操作進行的結構與功效，俱未見於
      引證一及引證二，亦是引證一及引證二所無法達成者。
    5.若欲在引證一及引證二結構體上進行前置桿21之前後向調整作業時，基本上無
      法只移動前置桿21，而須移動原來安全護欄之整個ㄩ型桿架體，即須直接由左
      右兩側桿22與連桿組連接之四個樞接點進行拆解、移位、再鎖合之作業，而一
      般懸臂式網版印刷機所使用之ㄩ型安全護欄，其前置桿21長度約為一．四米（
      即橫寬），操作者一定要在兩側分別進行拆合工作，而且在操作中為顧及左右
      兩側桿22是否移位相等量（即定位點是否左右對稱），還須左右側分別加以量
      測或定位，且整個ㄩ型安全護欄當四個樞接點同時拆鬆後形狀可能無法保持原
      有固定（ㄩ型長框架使然），使左右側拉動調整時不平均，顯然是比系爭案費
      時費力，更何況該四個樞接點是可轉動之樞接結構，而非單純之鎖固結構，其
      拆解再組裝之零件數增加，必然不易操作；故能讓左右兩側桿22上原來各兩個
      之樞接點（共有四個）維持原狀不移動，才是具有進步性的設計，此亦即系爭
      案技術手段之特徵所在，原告希望參加人能提出引證二樣品供與系爭案實體比
      對操作，必然可真實呈現。
    6.另被告辯稱引證一結構中於左右兩側桿22在樞接點處設有長孔槽51，使側桿22
      可分別調整前後距離。其實，該長孔槽51在八十年間創作引證一當時，僅為安
      裝平行四連桿組時，可藉該長孔槽51而調整樞接點之正確位置，以利於左右對
      稱，且讓整個ㄩ型安全護欄在印刷作業之前即隨網版大小而處於一常態位置，
      當時並未考慮「網印機之使用因不同廠商而有不同使用狀況，．．．惟，另有
      部分廠商，其使用之網印機係供多種印刷物之印製使用」之情況，因此在使用
      中欲使前置桿21之前後向調整作業達成簡易、快速之操作用功效，則必須藉助
      於系爭案之改良結構，而單純使用引證一是無法達成的。又以引證二而言，其
      側桿上呈網孔結構主要是減輕重量，並非用來調整前置桿21之前後向位置，況
      ，以網孔結構來調整前後向位置，其四個樞接點必須完全從一網孔取出才能再
      移位至另一網孔上，不但不方便，且調整距離呈階段式而不連續，故操作程序
      或技術層次顯然比系爭案落後，而且引證二側桿上之網孔結構而言，左右兩側
      桿之網孔分佈須完全左右對稱，否則左右側桿上四個樞接點無法樞接在對稱位
      置之網孔上，使ㄩ型安全護欄之ㄩ型產生歪斜，不利四連桿式作動。
    7.引證一因有長條孔可以調整，此部分沒有問題，但網板一般業界使用不同，須
      調整網框，太長不方便，太短有危險，所以設計系爭案可以隨著網板不同而隨
      時調整，調整時只需放鬆鈕，移動前置桿21就可以解決引證一、二所有之缺點
      。系爭案只有前置桿動，引證一、二如須前後調整，側桿必須也一起調整、移
      動，而系爭案只需放鬆25之鎖固螺絲即可鬆開，只有前置桿隨著網板移動，系
      爭案側桿22不需移動。另引證一因要移動側桿，因護桿寬度至少一米半，因力
      道不一，容易造成扭角，系爭案側桿22有中空式的子母導軌，所以沒有扭角的
      問題。
  (二)被告主張之理由：
    1.事實上，系爭案與引證一、二皆是可達到調整安全護欄位置之功效，然而在結
      構設計上，系爭案之調整構造較引證一、二複雜，而其運用之技術手段亦屬習
      知之技術手段，對熟習該項技藝人士乃能容易思及且能輕易完成，且完成後之
      效果並囿於可當然預期之作用，故系爭案無增進功效之處，並不具進步性，而
      起訴理由僅稱系爭案應有其實際功效才對，及被告之審定乃草率而不負責之作
      法，但未就被告在技術上之審定加以論述，故起訴理由實不足採。
    2.引證一原本就有溝槽，本來就可以拉出。系爭案可拉出的副桿23使前置桿前後
      伸縮動作為習知技術，功效可預期，原告所指的氣壓缸結構與本件申請專利範
      圍無關，非本件技術特徵。
  (三)參加人主張之理由：
    1.系爭案技術結構於引證一中都有，引證一中也有副桿，其中的Ｕ型桿就包括副
      桿，當作安全桿的結構來使用。引證一專利公告第五圖第五十一項為前後長條
      孔，所以可以前後調整，原告主張引證一不能為前後調整與事實不符。
    2.系爭案於結構中增加中空的長條孔為多餘的設備，增加成本而已，不具進步性
      。對於系爭案具新穎性無爭議。對於原告陳述網印機的護欄至少須一米半非事
      實，會產生扭角也非事實。
    理  由
甲、程序方面：
    原告起訴時，被告代表人為陳明邦，嗣於九十一年九月九日變更為蔡練生，茲據
    被告新任代表人具狀聲明承受訴訟，核無不合，應予准許，合先明。
乙、實體方面：
一、原告於八十八年一月二十六日以「網印機安全護框構造改良」向被告申請新型專
    利，經編訂為第00000000號審查，准予專利，公告期間，經參加人向被
    告提出異議，經被告審定異議成立，原告不服，向經濟部提起訴願，經遭決定駁
    回之事實，有參加異議申請書、被告九十年五月二十四日（九○）智專三（三）
    ○二○四五字第○九○八九○○○八二八號專利異議審定書及經濟部九十年十一
    月九日經（九○）訴字第○九○○六三二五九一○號訴願決定書在卷可憑，堪信
    為真實。本件之爭點應為系爭「網印機安全護框構造改良」新型專利案，是否有
    違專利法第九十八條第二項之規定，而不符新型專利要件？
二、按「新型係運用申請前既有之技術或知識，而為熟習該項技術者所能輕易完成且
    未能增進功效，雖無前項所列情事，仍不得依本法申請取得新型專利。」專利法
    第九十八條第二項定有明文。查系爭案申請專利範圍為：一種網印機安全護框構
    造改良，該安全護框係一ㄩ型桿架體，包括一橫向之前置桿及左右兩側桿，其特
    徵乃在於：將該前置桿放成具有前後向伸縮調整構造者，係於原前置桿之左右端
    各加設一適當長度之副桿而呈ㄩ型結構體，並使該兩側之副桿設於原左右兩側桿
    之中空管槽內，並藉中空管槽之桿面上各設有長槽孔而供與鎖固螺絲配合，使用
    時，該前置桿得以前後向調整適位處並鎖固住者。因此系爭案之技術特徵係在前
    置桿新增副桿得以利用原ㄩ型護框兩側桿之支撐及滑動配合，使前置桿具有前後
    向伸縮調整功能。
三、引證一係八十一年三月二十一日審定公告之00000000號新型專利，其裝
    置構造中之上抬護桿，係為三邊組合型之圍桿，兩側邊桿各設置有數長條狀槽孔
    ，槽孔中之適位分別銜接數組具某傾角且彼此平行之連桿，且能供其調整所銜接
    之深淺位置。因此引證一經由連桿與孔槽之銜接深淺調整，配合網印鋁框之大小
    ，已可達到調整安全護欄位置之功效。而系爭案在前置桿新增副桿得以利用原ㄩ
    型護框兩側桿之支撐及滑動配合，使前置桿具有前後向伸縮調整功能，與引證一
    經由孔槽之銜接深淺調整位移調整，均屬在固定軌道內移動調位等效技術手段之
    替換。固然系爭案前置桿新增副桿係套設於左右兩側桿內，藉以支撐伸縮滑動，
    與引證一利用調整連桿之處於上抬護桿之孔槽中位置的結構不同，但系爭案應用
    內、外管式伸縮調整結構，係屬簡單之機械設計（系爭案專利說明書五創作說明
    （５）第七行參照），為熟習該項技術者所能輕易思及。
四、原告雖主張系爭案只有前置桿動，引證一、二如須前後調整，側桿必須也一起調
    整、移動，而系爭案只需放鬆25之鎖固螺絲即可鬆開，只有前置桿隨著網板移動
    ，系爭案側桿22不需移動。另引證一因要移動側桿，因護桿寬度至少一米半，因
    力道不一，容易造成扭角，系爭案側桿22有中空式的子母導軌，所以沒有扭角的
    問題。又系爭案說明書亦記載其係以舊手段來解決新問題，且該結構在網印機上
    亦屬首創，在使用場所及空間形態上亦與一般不同，故仍具新型要件等等（系爭
    案專利說明書五創作說明（５）第八行參照）。但查，由內、外管式伸縮調整結
    構，以配合網版框架大小操作之功效，其可方便於空間伸縮改變功效究仍不脫離
    內、外管式伸縮調整設計原可預期之範圍，該習知技術之應用並未產生超越預期
    之效果，非為熟習該項技術者所不能輕易思及，尚不能認原告將該習知技術用於
    他人所未曾使用之領域，即認其該習知技術之應用已具功效之增進。因此，原告
    主張及系爭案專利說明書記載系爭案與引證一有上述之不同，應具有進步性一節
    ，均非可採。
五、綜上所述，系爭專利之應用內、外管式伸縮副桿以調整結構，係為熟習該項技術
    者所能輕易完成，且未能增進功效，被告以系爭案違反專利法第九十八條第二項
    規定，而為異議成立不予專利之處分，應屬合法，訴願決定予以維持，亦屬妥適
    。原告主張前詞，聲請撤銷訴願決定及原處分，為無理由，應予駁回。
據上論結，本件原告之訴為無理由，爰依行政訴訟法第九十八條第三項前段，判決如
主文。
中      華      民      國    九十二    年      三      月      六      日
                        臺 北 高 等 行 政 法 院   第 三 庭
                                           審 判 長 法  官  姜素娥
                                                    法  官  林文舟
                                                    法  官  陳國成
右為正本係照原本作成。
如不服本判決，應於送達後二十日內，向本院提出上訴狀並表明上訴理由，如於本判
決宣示後送達前提起上訴者，應於判決送達後二十日內補提上訴理由書（須按他造人
數附繕本）。
中      華      民      國    九十二    年      三      月      七      日
                                                    書記官  王英傑


司法院資訊處製作；財團法人民間司法改革基金會備份。
